【裁判字號】    98,訴,539
【裁判日期】    981130
【裁判案由】    分割共有物
【裁判全文】
臺灣嘉義地方法院民事判決               98年度訴字第539號
原      告  未○○
                        段63.
            申○○
兼上列二人
共      同
訴訟代理人  巳○○
被      告  甲○○
            酉○○
                        號之1.
            丙○○
                        4號
            丁○○
                        號
上  一  人
訴訟代理人  戊○○
                        號
被      告  癸○○
                        號之3.
訴訟代理人  寅○○
被      告  丑○○
                        號之2.
訴訟代理人  辛○○○
被      告  庚○○
                        號之4.
訴訟代理人  壬○○
被      告  子○○
                        號
訴訟代理人  乙○○
被      告  辰○○
                        號之1.
            卯○○
                        號之1.
            午○○
                        7號4.
            己○○
                        之1號.
上列  八人
共      同
訴訟代理人  蔡金保律師
上列當事人間分割共有物事件，本院於民國98年11月17日言詞辯
論終結，判決如下：
    主  文
被告應協同原告將附表一所示土地更正登記為面積壹仟壹佰陸拾
平方公尺。
兩造共有如附表一所示之土地准予分割如附表二所示。
訴訟費用由兩造各依附表一所示應有部分比例負擔。
    事實及理由
壹、程序方面
一、被告甲○○、酉○○、丙○○均經合法通知，未於最後言詞
    辯論期日到場，核無民事訴訟法第386 條各款所列情形，爰
    依原告之聲請，由其一造辯論而為判決。
二、按訴狀送達後，原告不得將原訴變更或追加他訴，但不甚礙
    被告之防禦及訴訟之終結者，不在此限，民事訴訟法第 255
    條第1項第7款定有明文。本件原告起訴時，請求將附表一所
    示土地分割，嗣訴狀送達後，原告主張系爭土地於土地登記
    簿登記之面積為1413平方公尺，惟地政人員依地籍圖面求算
    面積為1163平方公尺，爰請求被告偕同辦理系爭土地之面積
    更正登記等語，經核原告前揭主張不甚礙被告之防禦及訴訟
    之終結，揆諸前開條文規定，應予准許，先予敘明。
貳、原告起訴主張
    附表一所示土地（下稱系爭土地）為兩造所共有，應有部分
    如附表一所示。而兩造間就系爭土地並無不分割之契約，亦
    無因物之使用目的不能分割之情形，惟因無法協議決定分割
    之方法，爰訴請判決分割系爭土地。又系爭土地原登記面積
    為1413平方公尺，惟本院函請嘉義縣朴子地政事務所複丈結
    果，其實際面積為1163平方公尺，因超出公差配賦額，依地
    籍測量實施規則第243條及第232條規定，應先行辦理更正，
    爰併訴請被告等應偕同原告辦理更正面積之登記。並聲明：
    如主文所示。
、被告答辯則以
一、被告癸○○、丑○○、庚○○、子○○、辰○○、己○○、
    卯○○、午○○：
    按法院為共有物裁判分割時，應考慮公平、當事人聲明、共
    有物之性質、客觀情狀、價格及經濟價值、各共有人利益、
    主觀因素、使用現狀、利害關係及應有部分比例與實際使用
    是否相當等因素，有最高法院69年台上字第3100號判意旨可
    參。經查，如附表二（即附圖）所示編號Ａ之位置，原即由
    被告等8人使用，現留有祖厝，且東石鄉○○○○段233-5地
    號為建地，被告等8 人與被告丁○○於分割後願繼續保持共
    有，而編號E部分為大片空地，分歸原告3人共同取得有利其
    經濟利用。另被告丁○○主張與其他土地合併分割之主張，
    因土地使用分區不同，且共有人無法過半數同意合併分割，
    故本件只能就系爭土地為分割，爰提出如附表二即附圖所示
    之分割方案等語。
二、被告丁○○部分
    伊於分割後要與被告癸○○等8 人繼續保持共有，然伊所有
    之土地面積，總共有一分地，卻有6 份土地謄本，希望能夠
    將其所有之土地一起分割。
三、被告甲○○、酉○○、丙○○部分：
    均未於言詞辯論期日到場，亦未提出書狀作何聲明或陳述。
肆、本院得心證之理由：
一、按各共有人得隨時請求分割共有物。但因物之使用目的不能
    分割或契約定有不分割之期限者，不在此限；共有物分割之
    方法，不能協議決定者，法院得因任何共有人之聲請，命為
    分配，民法第823條第1項、第824條第2項，分別定有明文。
    本件原告起訴主張兩造就系爭土地未訂有不分割之協議，亦
    無因物之使用目的上不能分割之情形，且兩造於本院調解未
    果，無法就分割方法達成協議，揆諸前揭說明，原告訴請裁
    判分割系爭土地，自無不合。
二、又分割共有物，以消滅共有關係為目的，法院裁判分割共有
    土地時，除因該土地內部分土地之使用目的不能分割（如為
    道路）或部分共有人仍願維持其共有關係，應就該部分土地
    不予分割或准該部分共有人成立新共有關係外，應將土地分
    配於各共有人單獨所有（參照最高法院69年台上字第1831號
    判例意旨）。本件被告丁○○、癸○○、丑○○、庚○○、
    子○○、辰○○、己○○、卯○○及午○○於本院表明分割
    後仍願繼續保持共有，揆諸前揭判例意旨，自應准許。
三、原告復主張系爭土地原登記面積為0.1413公頃，惟本件經函
    請嘉義縣朴子地政事務所複丈土地面積，依該所複丈結果，
    系爭土地實際面積為0.1163公頃，已超出公差配賦額，依地
    籍測量實施規則第243條及第232條規定，應先行辦理更正等
    語，業據原告提出嘉義縣朴子地政事務所98年8 月25日之複
    丈成果圖可參，依該複丈成果圖附表備註欄之記載，系爭土
    地登記面積為0.1413公頃，複丈之實際面積為0.1163公頃，
    已超出公差範圍，應先辦理面積更正登記，再辦理分割登記
    等語，且被告等就此亦未提出書狀作何聲明或陳述，堪信原
    告之主張為真實。是原告請求被告等應協同辦理系爭土地之
    更正面積登記，為有理由，應予准許。
四、至於系爭土地之分割方法，本院審酌系爭土地西側面臨約 8
    米寬的產業道路，北側面臨約10米寬的產業道路。系爭土地
    上坐落癸○○、丑○○、庚○○、子○○、辰○○、陳三俊
    、卯○○、午○○（辰○○、陳三俊、卯○○及午○○4 人
    為房屋共有人）所有之房屋，位置及門牌號碼如現場圖所示
    ，據在場被告稱上開房屋皆為民國48年所建，為竹造或磚造
    房屋，系爭土地出入均由相鄰之233-5 地號土地西側及相鄰
    230-1、233-1地號土地北側的村莊道路出入。系爭土地北側
    、西側、東側及南側土地與他人土地相鄰，據在場被告稱子
    ○○所有之房屋及辰○○等4 人共有的房屋除坐落在系爭土
    地外，另有部分座落在相鄰之233-5 地號土地等情，業經本
    院會同地政人員履勘現場查證屬實，製有勘驗筆錄及現場圖
    在卷可稽，並囑託嘉義縣朴子地政事務所人員繪製複丈成果
    圖1份存卷可參。本院參以被告癸○○等8人提出之分割方案
    ，分割後各筆土地地形完整，且與目前使用現況大致相符，
    空地部分則由原告等3 人取得，對各共有人均屬公平，且亦
    為原告等3 人及被告癸○○丑○○、庚○○、子○○、辰○○、己○○、卯○○及午○○等8 人所贊同，是本院認附表
    二即附圖所示之分割方案，符合系爭土地分割之整體效益及
    多數共有人之意願，應為可採。
伍、綜上所述，系爭土地經嘉義縣朴子地政事務所複丈結果，其
    實際面積為0.1163公頃，與登記面積0.1413公頃相較，已超
    出公差配賦額，依地籍測量實施規則第243條及第232條規定
    ，應先行辦理更正登記，原告請求被告等辦理面積更正登記
    ，即屬可採。再者，系爭土地依其使用目的並非不能分割，
    共有人間亦無不能分割之約定，然迄今未能協議分割，本院
    審酌被告癸○○等人提出之分割方案，與使用現況大致相符
    ，不致減損土地之經濟價值，且分割後各筆土地地形完整、
    對各共有人均屬公平及符合多數共有人之意願等一切情狀，
    認附表二即附圖所示之分割方案符合土地分割之經濟效用及
    共有人全體之利益，堪認係適當、公允之分割方法。從而，
    原告本於共有人之資格，起訴請求就系爭土地更正登記面積
    並予以分割，即屬正當，應予准許。本院因而准命更正登記
    面積並分割系爭土地如主文第一、二項所示。
陸、本件雖准原告之請求分割系爭土地，然分割方法係法院考量
    全體共有人之利益後，依職權所為之決定，原告既為共有人
    之一，亦同受其利，若全由敗訴當事人負擔訴訟費用顯失公
    平，爰依民事訴訟法第80條之1 規定，命勝訴之原告亦負擔
    部分之訴訟費用，是兩造應就附表一所示應有部分比例負擔
    訴訟費用，併此敘明。
柒、據上論結，本件原告之訴為有理由，應依民事訴訟法第 385
    條第1項前段、第80條之1、第78條、第85條第1 項但書，判
    決如主文。
中    華    民    國    98    年    11    月    30    日
                      民二庭法  官  林中如
以上正本係照原本作成
如對本判決上訴須於判決送達後20日內向本院提出上訴狀
中    華    民    國    98    年    11    月    30    日
                            書記官  黃意雯
附表一
┌────┬──────────────┬───┬──┬───┐
│土    地│    共有人及應有部分比例    │面積（│地目│使用  │                  │
│坐落位置│                            │平方公│    │分區  │                 │
│        │                            │尺）  │    │      │
├────┼──────────────┼───┼──┼───┤
│嘉義縣東│(一)原告巳○○：14518分之1334 │1163  │建  │鄉村區│
│石鄉下揖│(二)原告未○○：14518分之1333 │      │    │      │
│子寮段  │(三)原告申○○：14518分之1333 │      │    │      │
│230-4地 │(四)被告癸○○：14518分之600  │      │    │      │
│號      │(五)被告甲○○：14518分之3518 │      │    │      │
│        │(六)被告酉○○：14518分之1000 │      │    │      │
│        │(七)被告丁○○：14518分之1000 │      │    │      │
│        │(八)被告丑○○：7259分之300   │      │    │      │
│        │(九)被告庚○○：14518分之600  │      │    │      │
│        │(十)被告丙○○：14518分之2000 │      │    │      │
│        │(十一)被告子○○：14518分之600  │      │    │      │
│        │(十二)被告辰○○：14518分之150  │      │    │      │
│        │(十三)被告己○○：14518分之150  │      │    │      │
│        │(十四)被告卯○○：14518分之150  │      │    │      │
│        │(十五)被告午○○：14518分之150  │      │    │      │
└────┴──────────────┴───┴──┴───┘
 附表二（即附圖）
┌──┬─────┬──────────────────┐
│編號│應分配面積│        土地分割後之所有權人        │
│    │（平方公尺│                                    │
│    │）        │                                    │
├──┼─────┼──────────────────┤
│Ａ  │320.43    │分歸被告癸○○、丁○○、丑○○、陳水│
│    │          │龍、子○○、辰○○、己○○、卯○○、│
│    │          │午○○共同取得，並按原應有部分比例保│
│    │          │持共有。                            │
├──┼─────┼──────────────────┤
│Ｂ  │160.22    │分歸被告丙○○取得。                │
├──┼─────┼──────────────────┤
│Ｃ  │80.11     │分歸被告酉○○取得。                │
├──┼─────┼──────────────────┤
│Ｄ  │281.82    │分歸被告甲○○取得。                │
├──┼─────┼──────────────────┤
│Ｅ  │320.42    │分歸原告巳○○、未○○、申○○共同取│
│    │          │得，並按原應有部分比例保持共有。    │
└──┴─────┴──────────────────┘


司法院資訊處製作；財團法人民間司法改革基金會備份。
